臺灣高等法院高雄分院民事判決
                                      110年度上字第221號
上  訴  人  朱艷君  
被 上訴 人  呂文燦  
上列當事人間請求確認土地優先購買權存在事件，上訴人對於中
華民國110年5月25日臺灣澎湖地方法院109年度訴字第90號第一
審判決提起上訴，本院於民國111年4月27日言詞辯論終結，判決
如下：
    主      文
原判決廢棄。
被上訴人於第一審之訴駁回。
第一、二審訴訟費用由被上訴人負擔。
    事實及理由
一、被上訴人主張：呂彩（歿）所有坐落澎湖縣○○鄉○○○段0000
    地號（面積2284.16 平方公尺、應有部分全部）、1547地號
    （面積3113平方公尺、應有部分8分之2）2筆土地（以下分
    別以各地號簡稱之，並合稱系爭土地），經財政部國有財產
    署南區分署（下稱國產署）委託台灣金融資產服務股份有限
    公司南部分公司（下稱台金公司）標售，並由上訴人分別以
    新臺幣（下同）3,030,000元、943,000元，共計3,973,000
    元得標。然伊為系爭土地之合法使用人，依土地法第73條之
    1第3項之規定，對系爭土地有優先購買權，伊乃於民國109
    年6月23日聲請優先購買，然上訴人否認伊之優先購買權存
    在，且台金公司亦無法認定伊具有合法使用人之資格，為此
    提起本件訴訟等語。並聲明：確認被上訴人就系爭土地以94
    3,000元之同一條件，有優先購買權存在。
二、上訴人則以：上訴人從事營造業工作每日路經系爭土地，因
    而知悉系爭土地由國產署依法辦理標售，上訴人從未見聞過
    系爭土地上有任何人士使用，故上訴人積極參與投標並得標
    。而被上訴人屢向國產署主張為合法使用人，惟被上訴人業
    經台金公司認定其所提證明文件無法認定具有合法使用人之
    資格。縱認系爭土地繼承人之一即呂炎輝確曾授權被上訴人
    使用系爭土地，然系爭土地繼承人人數多寡？土地分管約定
    如何？呂炎輝是否為有權處分之人？授權文書之真正？均應
    由被上訴人舉證證明等語，資為抗辯。並聲明：被上訴人之
    訴駁回。
三、原審判決被上訴人勝訴，上訴人不服提起上訴，聲明：㈠原
    判決廢棄；㈡被上訴人在第一審之訴駁回。被上訴人則聲明
    ：上訴駁回。
四、本件爭點：被上訴人主張其為系爭土地之合法使用人，請求
    確認對系爭土地有優先購買權存在，有無理由？茲分述本院
    之判斷如下：
　㈠按確認法律關係之訴，非原告有即受確認判決之法律上利益
    者，不得提起之，民事訴訟法第247 條第1 項前段定有明文
    。而所謂即受確認判決之法律上利益，係指因法律關係之存
    否不明確，致原告在私法上之地位有受侵害之危險，而此項
    危險得以對於被告之確認判決予以除去者而言。經查，被上
    訴人主張對系爭土地有優先購買權，既為上訴人所否認，是
    被上訴人對系爭土地有無優先購買權即屬未明，而致被上訴
    人私法上地位有受侵害之危險，此危險並得以確認之訴判決
    除去之，依前開說明，被上訴人自有提起確認之訴之法律上
    利益。
　㈡按當事人主張有利於己之事實者，就其事實有舉證之責任，
    民事訴訟法第277條前段規定。次按，土地或建築改良物，
    自繼承開始之日起逾1年未辦理繼承登記者，經該管直轄市
    或縣市地政機關查明後，應即公告繼承人於3個月內聲請登
    記；逾期仍未聲請者，得由地政機關予以列冊管理。但有不
    可歸責於聲請人之事由，其期間應予扣除。前項列冊管理期
    間為15年，逾期仍未聲請登記者，由地政機關將該土地或建
    築改良物清冊移請國有財產局公開標售。繼承人占有或第三
    人占有無合法使用權者，於標售後喪失其占有之權利；土地
    或建築改良物租賃期間超過5年者，於標售後以5年為限。依
    第2項規定標售土地或建築改良物前應公告30日，繼承人、
    合法使用人或其他共有人就其使用範圍依序有優先購買權。
    但優先購買權人未於決標後10日內表示優先購買者，其優先
    購買權視為放棄，土地法第73條之1第1項至第3項分別定有
    明文。而上揭土地法第73條之1第3項所謂之合法使用人，係
    指基於物權或債權等合法使用權源占有不動產者而言。是被
    上訴人欲依土地法第73條之1第3項規定主張優先購買權者，
    即應對系爭土地有合法使用權源乙節，負舉證責任。末按，
    文書之證據力，有形式上證據力與實質上證據力之分，前者
    係指真正之文書即文書係由名義人作成而言；後者則為文書
    所記載之內容，有證明應證事實之價值，足供法院作為判斷
    而言。必有形式上證據力之文書，始有證據價值可言。
　㈢經查，被上訴人主張系爭土地於109年6月16日經國有財產署
    委託台金公司標售，並由上訴人分別以3,030,000元、943,0
    00元得標乙節，有系爭土地土地登記第一類謄本、拍賣公告
    節本、台金公司南部分公司辦理財政部國有財產署南區分署
    委託標售109年度第53批逾期未辦繼承登記土地或建築改良
    物投標單、逾期未辦繼承登記通知單、台金公司函等可證（
    原審卷第35至39頁、第17至19頁、第59頁、第169-171頁）
    ，並有台金公司南部分公司辦理財政部國有財產署南區分署
    委託標售109年度第53批逾期未辦繼承登記土地或建築改良
    物公告、上訴人投標單等可憑（原審卷第97至135 頁），上
    訴人就此亦未爭執，是此部分之事實，已堪認定。
　㈣被上訴人雖主張其為系爭土地之合法使用人，依土地法第73
    條之1第3項規定有優先購買權等語，並提出土地使用權利證
    明書、澎湖縣湖西鄉戶名底冊、69-78年度湖西鄉未辦繼承
    登記代管清冊為證（原審卷第63頁、第61頁、第65頁；其中
    後2者下合稱為系爭文件）。惟查：
　⒈系爭文件上雖分別記載呂長悅為呂彩繼承人，以及呂長悅為
    系爭土地之使用人等情，惟其上未有任何機關印文或由何機
    關核發之註記。又經本院向澎湖縣湖西鄉公所、澎湖縣澎湖
    地政事務所、澎湖縣政府稅務局及澎湖縣政府函查之結果，
    系爭文件並非由澎湖縣湖西鄉公所、澎湖縣澎湖地政事務所
    所管理核發之資料，亦非澎湖縣政府稅務局所提供，有澎湖
    縣湖西鄉公所110年9月3日湖民字第1100007993號函、澎湖
    縣澎湖地政事務所110年9月9日澎地所登字第1100004230號
    函、澎湖縣政府稅務局110年9月28日澎稅土字第1100055776
    號函可稽（見本院卷第117頁、第197頁、第221頁）。澎湖
    縣政府並函覆稱：上開代管清冊屬一般表格編造未列有機關
    全銜，又因年代久遠，無法判定係何單位編造或相關依據，
    另該底冊亦因年代久遠，且經查無類似文件，無法判定其編
    製單位，有澎湖縣政府110年12月15日府財行字第110007582
    0號函可佐（見本院卷第279頁）。參以被上訴人亦具狀稱：
    查澎湖縣澎湖地政事務所、澎湖縣政府稅務局、湖西鄉公所
    、湖西戶政事務所均未提供上開澎湖縣湖西鄉戶名底冊、69
    -78年度湖西鄉未辦繼承登記代管清冊，上開文件係承自於
    父親（即呂長悅）等語（見本院卷第239頁）。系爭文件形
    式上既難認為公文書，縱系爭文件上記載呂長悅為呂彩繼承
    人，或呂長悅為系爭土地之使用人，尚無法證明呂長悅為系
    爭土地之合法使用人。
　⒉又系爭土地因呂彩死亡後【呂彩係於26年2月間即死亡，有戶
    籍謄本可佐（見本院卷第333頁）】均未辦理繼承登記，於6
    9年7月1日起即由澎湖縣政府代管，有系爭土地登記第一類
    謄本可證（見原審卷第35-39頁）。而依未辦繼承登記土地
    處理要點第7點所定，市、縣（市）政府於接獲稅捐機關通
    知後，應即指定代管日期函復地政機關，副本並抄送稅捐稽
    徵機關，而由地政單位編製代管清冊會同財政單位派員「實
    地」查明代管土地使用情形，此有澎湖縣政府稅務局110年9
    月14日澎稅土字第1100055464函及110年9月28日澎稅土字第
    1100055776號函可參（本院卷第215、221頁）。而上開實地
    查明代管土地資料，固因年代久遠已無相關調查土地使用情
    形表可供查對，有澎湖縣澎湖地政事務所111年1月18日澎地
    登字第1110000249號函可憑（見本院卷319頁）。然系爭土
    地於經澎湖縣政府代管前，既已經包括澎湖縣政府地政、財
    政單位「實地調查」土地使用情形，且地政機關前往實地調
    查時，所持有之無人申請繼承登記土地專簿及通知單上，分
    別有呂長悅為呂彩繼承人，或呂長悅為逾期未辦繼承登記通
    知之受通知人等記載，有上開澎湖地政事務所函所檢送之「
    逾期無人申請繼承登記土地專簿」及「逾期未辦繼承登記通
    知單」可證（見本院卷第321、323頁），衡情前述單位調查
    時，應會通知呂長悅陳述意見，如系爭土地確由呂長悅合法
    使用，呂長悅自當向前往實地調查之地政、財政單位人員陳
    述系爭土地利用情形並主張權利，至少於發現系爭土地經澎
    湖縣政府代管後，即向澎湖縣政府為異議或其他權利主張，
    呂長悅或被上訴人竟均未為之，已與常情不合。
　⒊又依澎湖縣湖西鄉公所110年9月3日湖民字第1100007993號函
    所示，呂彩與呂長悅雖於42年8月間就湖西鄉湖西南段1419
    地號（重測前為湖西段2164地號，見原審卷第35頁）訂立租
    有耕地租約，並續約至95年12月31日，有該函及隨函檢送之
    租約可佐（見本院卷第117、119頁）。然呂彩早於民國26年
    2月間即死亡（見本院卷第333頁），衡情實不可能與呂長悅
    再訂前開租約。況縱上開耕地租約確實存在，參以依上開澎
    湖縣湖西鄉公所函所示，前揭租約其後僅續約至95年12月31
    日，於97年3月14日因未辦理續約而註銷，土地現狀為未耕
    作（見本院卷第117頁），可認縱呂長悅曾與呂彩曾訂定375
    租約，惟租約自97年3月14日後即消滅，而無再合法占有系
    爭土地之權源。 
　⒋綜上，被上訴人既未能舉證呂長悅前有合法占用系爭土地之
    權源，其所提出呂長悅所出具之土地使用權利證明書，自亦
    無從作為被上訴人取得占有使用系爭土地之法律上依據。又
    被上訴人雖再提出由呂彩之繼承人呂炎輝於107年6月25日所
    出具之土地使用權利證明契約書，欲證明已取得合法占用系
    爭土地之權利，然呂炎輝僅為呂彩之繼承人之一，此有被上
    訴人所提出之呂彩繼承系統表及戶籍謄本等資料可憑（見原
    審卷第55頁、第67-75頁），呂彩死亡後，依民法1148條第1
     項規定，應由呂彩之全體繼承人繼承，被上訴人於107年6
    月25日既未取得呂彩全體繼承人之同意，復未能舉證呂炎輝
    已經遺產分割而取得系爭土地，或獲呂彩全體繼承人授權而
    可單獨同意被上訴人使用系爭土地，自難認已合法取得系爭
    土地之合法使用權源。至於被上訴人於原審審理期間，再於
    110年4月20日取得包括呂修藏、周呂春梅及呂春美所出具之
    同意書，載明同意由呂文燦取得系爭土地使用權乙節，因上
    訴人已於109年6月16日由投標標得系爭土地，被上訴人其後
    再取得呂彩繼承人同意書，自不能溯及主張於系爭土地標售
    時已合法占用，而有優先承買權。　
　⒌被上訴人另再提出由澎湖縣湖西鄉林投村村長所出具之證明
    書、土地租賃契約書及照片，欲證明系爭土地由被上訴人實
    際使用，並出租予第三人之事實（見原審卷第143-147頁、
    第163頁、第267-268頁）。然參原審至系爭土地履勘之結果
    ，其中1419地號土地上，有3座砂石，南側有一水池，而154
    7地號土地上無地上物，均為雜草，僅靠近北側有咾咕石牆
    ，南側有銀合歡林，有勘驗測量筆錄可佐（見原審卷第225
    頁）。而被上訴人經法官詢問，就砂石為何人所有並不知悉
    （原審卷第225頁）。由系爭土地現況視之，難認其上有人
    積極利用之情事，又苟被上訴人確實占有並使用系爭土地，
    豈有不知究係何人於其上堆置砂石之理？依系爭土地之現況
    ，實難認被上訴人有占有使用系爭土地之事實存在。故前述
    澎湖縣湖西鄉林投村村長所出具之證明書所載內容，難信屬
    實，且亦無法證明被上訴人占有使用系爭土地是否有合法權
    源，自無法為有利被上訴人之認定。又縱被上訴人或呂長悅
    曾出租系爭土地予第三人，然租賃契約，係以當事人約定，
    一方以物租與他方使用收益，他方支付租金而成立，並不以
    出租人對於租賃物有所有權或有合法處分、使用收益之權為
    要件，是單由被上訴人或呂長悅出租系爭土地予他人，並無
    法逕予推論被上訴人或呂長悅就系爭土地，有合法處分或占
    用之權源，是均無從為有利被上訴人之認定。
  ㈤綜上，被上訴人所舉證據難認其就系爭土地有合法使用權源
    ，是其依土地法第73條之1第3 項規定，主張就系爭土地有
    優先購買權，難認為有理由。　　
五、綜上所述，被上訴人依土地法第73條之1第3項規定，請求確
　　確認其就系爭土地有優先購買權存在，為無理由，不應准許
    而應予駁回。原審判決被上訴人勝訴，自有未洽。上訴意旨
    指摘原判決不當，求予廢棄改判，為有理由。自應由本院廢
    棄改判如主文第2項所示。又本件事證已明，兩造其餘攻防
    及證據，經斟酌後認為均不足以影響本判決之結果，爰不逐
    一論述。
六、據上論結，本件上訴為有理由，依民事訴訟法第450條、第7
    8條，判決如主文。
中　　華　　民　　國　　111 　年　　5 　　月　　18　　日
                          民事第二庭
                               審判長法  官  黃國川
                                     法  官  何佩陵
                                     法  官  李怡諄
以上正本證明與原本無異。
如對本判決上訴，須於判決送達後20日內向本院提出上訴狀，其
未表明上訴理由者，應於上訴後20日內向本院提出上訴理由書（
均須按他造當事人之人數附繕本）。上訴時應提出委任律師或具
有律師資格之人之委任狀，並依附註條文規定辦理。如委任律師
提起上訴者，應一併繳納上訴審裁判費。
中　　華　　民　　國　　111 　年　　5 　　月　　18　　日
                                     書記官  梁美姿
附註：
民事訴訟法第466條之1：
對於第二審判決上訴，上訴人應委任律師為訴訟代理人，但上訴
人或其法定代理人具有律師資格者，不在此限。
上訴人之配偶、三親等內之血親、二親等內之姻親，或上訴人為
法人、中央或地方機關時，其所屬專任人員具有律師資格並經法
院認適當者，亦得為第三審訴訟代理人。
第1項但書及第2項情形，應於提起上訴或委任時釋明之。